臺灣臺北地方法院民事判決　　　　　　 99年度簡上字第234號
上　訴　人　丁文傑
訴訟代理人　王志哲律師
被上訴人　　丁肇文
訴訟代理人　姚文勝律師
複代理人　　魏婉菁律師
上列當事人間排除侵害事件，上訴人對於中華民國99年3月9日本
院臺北簡易庭98年度北簡字第34560號第一審簡易判決提起上訴
，本院於100年7月29日言詞辯論終結，判決如下：
    主      文
原判決廢棄。
被上訴人應將門牌號碼台北市○○區○○街12號2樓通往3樓及頂
樓屋頂平台樓梯間如附圖所示編號A之鐵門及鐵柵欄拆除。
第一、二審訴訟費用由被上訴人負擔。
    事實及理由
一上訴人起訴主張：坐落門牌號碼臺北市○○區○○街12號1-3
  樓為三層樓公寓式建築(下稱系爭建物)，其中臺北市○○區○
  ○段三小段1149建號即門牌號碼臺北市○○區○○街12號2樓
  房屋(下稱系爭建物2樓)為上訴人所有，坐落同地段1150建號
  即臺北市○○區○○街12號3樓房屋(下稱系爭建物3樓)為被上
  訴人所有，該棟房屋之屋頂有「屋頂突出物」經編為信義區○
  ○段○○段1151建號為紫雲街12號2、3樓共同使用部分，屋頂
  平台則為全棟住戶所共有，並為災害逃生避難場及公寓公共水
  塔等設置處所，詎被上訴人於2樓通往3樓及屋頂突出物、頂樓
  平台之樓梯間加設上鎖之鐵門及鐵柵欄(下爭系爭鐵門及鐵柵
  欄)，系爭鐵門及鐵柵欄將樓梯間圍成類似上訴人住家之一部
  分，與被上訴人所有系爭建物3樓房屋連接成一體，使用上具
  有無從分割之一體性，又系爭鐵門及鐵柵欄係進入被上訴人所
  有系爭建物3樓住處之唯一通道，故系爭鐵門及鐵柵欄係置於
  被上訴人一人實力支配之下，系爭鐵門及鐵柵欄又無獨立之經
  濟效能，欠缺使用上之獨立性，自係依附於被上訴人所有系爭
  建物3樓房屋而為附屬建物，被上訴人已單獨取得所有權，縱
  被上訴人未單獨取得所有權，亦有單獨之處分權。是被上訴人
  將樓梯間做排他性之專有使用，拒絕其他住戶進出樓梯通道及
  屋頂突出物、頂樓平台，至上訴人及其他住戶無法使用該公用
  樓梯通道及屋頂突出物、頂樓平台。系爭鐵門上鎖孔處原來是
  有鎖頭的，被上訴人係於上訴人原審起訴後才將系爭鐵門之鎖
  頭拆除，惟拆除鎖頭並無法規避影響住戶之安全，已達變更樓
  梯之用途或性質，而超出通常樓梯及樓頂平台用途之程度，且
  系爭鐵門之鎖頭只需3至5分鐘即可再重新裝上，被上訴人臨庭
  前才將系爭鐵門鎖頭拆除，僅係為規避公共危險刑責及拆除鐵
  門之義務之取巧玩法行為，並不能據此即免去拆除系爭鐵門及
  鐵柵欄義務，或認為被上訴人並無進行排他性使用之事實。而
  上開建物樓梯間性質上不許分割而獨立為區分所有客體之部分
  ，依民法第799條規定，屬各區分所有建築物之共有部分，推
  定為各所有人之共有，又樓梯間及屋頂平台之用途，一般作為
  火災避難場、屋頂之出入口，共同天線、水塔、水錶摯水筏設
  置、火災時之通路，故在通往屋頂平台加設上鎖之鐵門及鐵柵
  欄予以封閉，客觀上已足影響各層樓其餘住戶之自由出入、使
  用水錶摯水筏裝置，甚或對於消防逃生安全造成阻礙，自不得
  單獨為之，此行為即屬侵害其他區分所有權人之權利，上訴人
  自得以共有人之身分為全體共有人之利益本於所有權請求被上
  訴人除去妨害。另系爭鐵門及鐵柵欄屬非法之違建，其架設在
  上訴人共有之樓梯上妨害上訴人之所有權，甚且系爭鐵門及鐵
  柵欄將樓梯間予以圈圍，亦有無權占用上訴人共有之樓梯之事
  實，上訴人自有權請求被上訴人拆除該鐵門及鐵柵欄，而回復
  樓梯共用之狀態。爰依民法第767條請求被上訴人應將系爭建
  物2樓通往3樓及頂樓屋頂平台樓梯間所設置之鐵門及鐵柵欄拆
  除，而為先位訴之聲明。如鈞院認系爭鐵門及鐵柵欄為全體區
  分所有人共有，則依民法第820條第5項，按共有物之簡易修繕
  及其他保存行為，得為各共有人單獨為之，被上訴人既不同意
  並阻礙拆除該鐵門及鐵柵欄，乃為備位聲明請求確認上訴人有
  權單獨拆除該系爭鐵門鐵柵欄影響住戶之安全等語，並聲明：
  1.先位聲明：(1)原判決廢棄；(2)被上訴人應將門牌號碼台北市
  ○○區○○街12號2樓通往3樓及頂樓屋頂平台樓梯間如附圖所
  示編號A之鐵門及鐵柵欄拆除。2.備位聲明：(1)原判決廢棄；
  (2)確認上訴人有權單獨將門牌號碼台北市○○區○○街12號2
  樓通往3樓及頂樓屋頂平台樓梯間如附圖所示編號A之鐵門及鐵
  柵欄拆除。
二被上訴人抗辯：系爭鐵門及鐵柵欄被上訴人於98年1月19日取
  得系爭建物3樓房屋所有權之前即已設置，非被上訴人設置，
  而被上訴人於進住後未曾上鎖，且系爭鐵門上之鎖頭已遭拆除
  而成透空狀態，被上訴人亦無法上鎖，其他住戶本得自由進出
  系爭建物2樓往3樓及屋頂平台之樓梯，被告並無為排他性專有
  使用之事時，上訴人主張被告以之變更樓梯用途或性質，且臨
  訟後始拆除，均與事實不符，本件上訴人及其他住戶權利既未
  受損，上訴人先位聲明請求被上訴人拆除無理由。被上訴人於
  系爭鐵門加設緩衝器，係因為避免有人通行至頂樓時，系爭鐵
  門之開關聲響而裝設，並無妨礙被上訴人通行之事。原審上訴
  人所附之照片均未見鎖頭，且亦未知該照片係何時拍攝。又上
  訴人提出之光碟及光碟擷取照片，其拍攝時間為98年7月4日，
  距98年9月17日上訴人起訴時已逾2個月，縱上訴人所提之光碟
  及光碟擷取照片為真，亦無法證明系爭鐵門於起訴時處於有上
  鎖或是誰上鎖，且縱系爭鐵門原確有鎖頭，亦不影響本案判決
  ，因上訴人於99年2月23日第一審言詞辯論程序中自承：「後
  來起訴後約98年12月20日左右有關我們主張要拆除2樓到3樓之
  鐵門、鐵柵欄上面的鎖頭已經被拆除鎖，沒有鎖頭」，顯見本
  案於第一審言詞辯論終結時，系爭鐵門鎖頭確已遭拆除，被上
  訴人亦陳報鈞院該鎖頭於98年8月底遭拆除，足證系爭鐵門、
  鐵柵欄之現狀，並無妨害上訴人使用共有樓梯及頂樓建物。再
  系爭鐵門、鐵柵欄設置於2樓通往3樓樓梯間，實已附合成為系
  爭建物附屬物之共同部分，依民法第811條第799條第1項、第2
  項，為全體區分所有權人共有，非被上訴人單獨所有或被上訴
  人有單獨之處分權，是被上訴人無權單獨拆除系爭鐵門、鐵柵
  欄，上訴人先位聲明無理由。依最高法院82年台上字第841號
  判決，可知共有物之保存行為，並非以修繕費用低廉與否來認
  定。系爭鐵門及鐵柵欄既未上鎖，其存在本即無毀損、滅失共
  有物及使共有物價格低落或權利喪失，並未損害各共有人之所
  有權，且爭鐵門及鐵柵欄已存在相當時日，拆除係破壞共有物
  之現狀，原審判決理由亦已載明，上訴人請求其有單獨拆除權
  等情，非為維持現狀之行為。是拆除系爭鐵門及鐵柵欄之行為
  並非民法第820條第5項簡易修繕或其他保存行為，無法達到保
  全共有物之目的。上訴人備位聲明主張依民法第820條第5項請
  求確認就系爭鐵門、鐵柵欄有單獨拆除權，為無理由。臺北市
  松山地政事務所100年4月20日北市松地二字第10030614 900號
  函所檢附建物測量成果圖，係地政事務所為求便宜行事，乃就
  2樓通往3樓之樓梯間位置，以系爭建物2樓為基準之投影而繪
  製，惟其忽略1150建物測量成果圖，且建物測量成果圖係以平
  面圖方式呈現，就2樓通往3樓之樓梯間並無法以立面圖或透視
  圖方式呈現，況依鈞院於現場實際會勘結果，有關2樓通往3樓
  之樓梯間亦非在系爭建物2樓專有範圍內，是上開函記載認「
  本市○○區○○街12號2樓及通往3樓樓梯間地上物是位於專有
  或共有共用部分一案，經查地上物位於吳興街三小段1149建物
  內，係登記為專有」云云，自屬有誤。並聲明：上訴人之上訴
  駁回。如受不利判決，願供擔保請准宣告免為假執行。
三原審為上訴人敗訴之判決，上訴人不服，提起上訴，其先位聲
  明：(一)原判決廢棄；(二)被上訴人應將座落門牌號碼台北市○○
  區○○街12號2樓通往3樓及頂樓屋頂平台樓梯間如附圖所示之
  鐵門及鐵柵欄拆除。備位聲明則為：(一)原判決廢棄；(二)確認上
  訴人有權單獨將座落門牌號碼台北市○○區○○街12號2樓通
  往3樓及頂樓屋頂平台樓梯間如附圖所示之鐵門及鐵柵欄拆除
  。被上訴人則聲明：(一)駁回上訴；(二)如受不利判決，願供擔保
  請准宣告免為假執行。
四兩造不爭執事項：
  (一)系爭建物共有3層，上訴人為系爭建物2樓房屋之所有權人，
    被上訴人為系爭建物3樓房屋所有權人(臺北市建物登記第二
    類謄本見98年度審訴字第5339號卷第7至9頁）。
  (二)被上訴人於98年1月19日取得系爭建物3樓房屋所有權時，2
    樓通往3樓之樓梯間已設置系爭鐵門及鐵柵欄，系爭鐵門原
    本有鎖頭，被上訴人於98年8月底將系爭鐵門之鎖頭拆除，
    被上訴人拆鎖頭後在鐵門上裝設緩衝器(筆錄見本院卷第90
    頁反面、第161頁正反面)。
  (三)系爭建物2樓通往3樓之樓梯間屬系爭建物區分所有權人共有
    共用部分。
五本件爭點：
  (一)上訴人依民法第767條之規定，請求被上訴人將系爭鐵門及
    鐵柵欄拆除，是否有理由？
  (二)上訴人依民法第820條第5項之規定，請求確認上訴人有權單
    獨將系爭鐵門及鐵柵欄拆除，是否有理由？
六上訴人依民法第767條之規定，請求被上訴人將系爭鐵門及鐵
  柵欄拆除，是否有理由？
  (一)上訴人主張：系爭鐵門及鐵柵欄與被上訴人所有之系爭建物
    3樓房屋連接成一體，被上訴人取得系爭鐵門及鐵柵欄之單
    獨所有權及處分權，系爭鐵門及鐵柵欄架設在樓梯通道上，
    客觀上已足影響其餘住戶之自由出入、使用水錶摯水筏裝置
    ，對於消防逃生安全造成阻礙等語。被上訴人抗辯：被上訴
    人取得系爭建物3樓房屋所有權之前即有系爭鐵門及鐵柵欄
    ，非被上訴人所設置，系爭鐵門上之鎖頭已遭拆除而成透空
    狀態，被上訴人無法上鎖，其他住戶本得自由進出系爭建物
    2樓往3樓及屋頂平台之樓梯，被告並無為排他性專有使用之
    事實等語。
  (二)民法第799條第1項規定：「稱區分所有建築物者，謂數人區
    分一建築物而各專有其一部，就專有部分有單獨所有權，並
    就該建築物及其附屬物之共同部分共有之建築物。」第2項
    規定：「前項專有部分，指區分所有建築物在構造上及使用
    上可獨立，且得單獨為所有權之標的者。共有部分，指區分
    所有建築物專有部分以外之其他部分及不屬於專有部分之附
    屬物。」公寓大廈管理條例第3條規定：「本條例用辭定義
    如下：一、公寓大廈：指構造上或使用上或在建築執照設計
    圖樣標有明確界線，得區分為數部分之建築物及其基地。二
    、區分所有：指數人區分一建築物而各有其專有部分，並就
    其共用部分按其應有部分有所有權。三、專有部分：指公寓
    大廈之一部分，具有使用上之獨立性，且為區分所有之標的
    者。四、共用部分：指公寓大廈專有部分以外之其他部分及
    不屬專有之附屬建築物，而供共同使用者。．．．」
  (三)系爭建物2樓通往3樓之樓梯間設置有如附圖所示之系爭鐵門
    及鐵柵欄(照片見98年北簡字第34560號卷第13至15頁)，經
    本院會同台北市松山地政事務所勘驗現場屬實，製有勘驗筆
    錄(見本院卷第106至108頁)，並經囑託台北市松山地政事務
    所繪製複丈成果圖在卷(見本院卷第113頁)，又被上訴人於
    98年1月19日取得系爭建物3樓房屋所有權時，2樓通往3樓之
    樓梯間已設置系爭鐵門及鐵柵欄(筆錄見本院卷第90頁反面
    、第161頁正反面)，為兩造所不爭，應認為真實。
  (四)系爭建物共有3層，系爭建物2樓通往3樓樓梯間之系爭鐵門
    及鐵柵欄於98年1月19日被上訴人取得系爭建物3樓房屋所有
    權之前即已設置，該鐵門有門鎖時，門扣上即為上鎖狀態(
    照片見98年審訴字第5339號卷第12頁、本院卷第69至71頁，
    筆錄見本院卷第147頁反面)，與系爭3樓房屋連成一體，且
    進入系爭3樓房屋、屋頂平台等系爭鐵門以上空間，均必須
    經過系爭鐵門及鐵柵欄，故於98年8月底被上訴人將系爭鐵
    門鎖頭拆除之前，系爭建物3樓房屋所有人就鐵門以上之空
    間是做排他性之專有使用，系爭鐵門及鐵柵欄係置於系爭建
    物3樓房屋所有權人實力支配之下。被上訴人於98年1月間買
    受系爭建物3樓房屋時，系爭鐵門及鐵柵欄即已存在，依社
    會常情，出售頂樓房屋，如其樓梯間有其所支配之鐵門及鐵
    柵欄時，買賣雙方如無特別約定，該鐵門及鐵柵欄依常理應
    係一併出售，並交付而移轉所有權及處分權，方合於社會之
    經驗法則，被上訴人未舉證證明其與前任屋主有相反之約定
    ，應認為被上訴人於98年1月19日取得系爭建物3樓房屋所有
    權時，一併取得系爭鐵門及鐵柵欄之所有權及處分權。
  (五)民法第811條規定：「動產因附合而為不動產之重要成分者
    ，不動產所有人，取得動產所有權。」系爭樓梯通道為系爭
    1、2、3樓建物所有人共有共用，系爭鐵門及鐵柵欄雖設置
    於系爭樓梯通道，惟系爭鐵門及鐵柵欄並非系爭樓梯通道之
    重要成分者，無從因添附法則而附合於樓梯通道成為系爭建
    物之附屬物，並非全體區分所有權人所共有。
  (六)民法第767條第1項規定：「所有人對於無權占有或侵奪其所
    有物者，得請求返還之。對於妨害其所有權者，得請求除去
    之。有妨害其所有權之虞者，得請求防止之。」按物之使用
    ，乃指依物之用法，不毀損其物體或變更其性質，以供吾人
    需要而言，而樓梯間及屋頂平台之用途，一般作為火災之避
    難場、屋頂之出入口、避雷針、共同天線、水塔、水錶摯水
    筏設置、地震、火災時之通路，如住戶在通往屋頂平台之樓
    梯間設置鐵門及鐵柵欄，共有人是否得為全體共有人之利益
    ，本於所有權請求除去之，端視該鐵門或鐵柵欄是否影響住
    戶之安全，已達變更樓梯間及屋頂平台之用途或性質。系爭
    鐵門若為上鎖之狀態，則屬就系爭鐵門以上之空間為排他性
    之專有使用，當然會影響全棟建物住戶之安全，而超出通常
    樓梯間用途之程度。98年8月底被上訴人將系爭鐵門鎖頭拆
    除之後，無從上鎖(照片見原審卷第13至15頁)，雖得認為被
    上訴人未就鐵門以上之空間為排他性之專有使用，且於正常
    情形下，同棟各樓層住戶得使用系爭樓梯通道、屋頂突出物
    及頂樓平台，然系爭鐵門及鐵柵欄將2樓通往3樓之樓梯間自
    天花板、牆壁與樓梯之空間圈圍包覆(照片見98年北簡字第
    34560號卷第13至15頁、98年審訴字第5339號卷第12頁)，於
    地震、火災等緊急狀況時，系爭鐵門及鐵柵欄易因強震、火
    燒變形卡住，無法開啟致阻擋樓梯通道而妨礙逃生，有影響
    全棟建物住戶安全之虞，上訴人依民法第767條之規定請求
    被上訴人將系爭鐵門及鐵柵欄拆除，為有理由。
七上訴人先位之訴為有理由，備位依民法第820條第5項之規定請
  求確認上訴人有權單獨將系爭鐵門及鐵柵欄拆除部分，即毋庸
  審酌，附此敘明。
八綜上所述，被上訴人於98年1月19日取得系爭建物3樓房屋所有
  權時，一併取得系爭鐵門及鐵柵欄之所有權及處分權，98年8
  月底被上訴人將系爭鐵門鎖頭拆除之後，雖得認為被上訴人未
  就鐵門以上之空間為排他性之專有使用，且於正常情形下，同
  棟各樓層住戶得使用系爭樓梯通道、屋頂突出物及頂樓平台，
  然系爭鐵門及鐵柵欄將2樓通往3樓之樓梯間自天花板、牆壁與
  樓梯之空間圈圍包覆，於地震、火災等緊急狀況時，系爭鐵門
  及鐵柵欄易因強震、火燒變形卡住，無法開啟致阻擋樓梯通道
  而妨礙逃生，有影響全棟建物住戶安全之虞，上訴人依民法第
  767條之規定，請求被上訴人將門牌號碼台北市○○區○○街
  12號2樓通往3樓及頂樓屋頂平台樓梯間如附圖所示編號A之鐵
  門及鐵柵欄拆除，為有理由，應予准許。原審就上開應予准許
  部分所為上訴人敗訴之判決，尚有未洽，上訴意旨指摘原判決
  此部分不當，求予廢棄改判，為有理由，爰由本院予以廢棄改
  判，如主文第二項所示。
七至兩造其餘之攻擊防禦方法及未經援用之證據，經本院斟酌後
  ，認為均不足以影響本判決之結果，毋庸一一論列，併此敘明
  。
八據上論結，本件上訴為有理由，依民事訴訟法第436條之1第3
  項、第450條、第78條，判決如主文。
中    華    民    國    100  年    8    月     12     日
                     民事第一庭  審判長法官  朱漢寶
                                       法官  賴秀蘭
                                       法官  周美雲
以上正本係照原本作成。
本判決不得上訴。
中    華    民    國    100  年    8    月     12     日
                                     書記官  詹雪娥